【裁判字號】    98,再簡上,1
【裁判日期】    990120
【裁判案由】    再審之訴
【裁判全文】
臺灣臺北地方法院民事判決             98年度再簡上字第1號
上  訴  人  甲○○
訴訟代理人  張慧婷律師
被  上訴人  上海商業儲蓄銀行股份有限公司
法定代理人  乙○○
訴訟代理人  丙○○
上列當事人間再審之訴事件，上訴人對於中華民國98年5 月27日
本院臺北簡易庭98年度北再簡字第7 號第一審判決提起上訴，經
本院於99年1月6日言詞辯論終結，判決如下：
       主  文
上訴駁回。
第二審訴訟費用由上訴人負擔。
    事實及理由
壹、程序方面：
    本院臺北簡易庭於民國97年4月18日所為97年度北簡字第106
    98號兩造間請求清償債務事件之確定判決（下稱原確定判決
    ），其判決書正本業於97年4 月25日送達至上訴人之戶籍地
    即臺北市士林區○○○路○段290巷23弄1號4樓，因未獲會晤
    本人、同居人或受僱人，而寄存於臺北市政府警察局士林分
    局蘭雅派出所，上訴人陳稱當時未實際居住於該處，然其於
    97年6 月22已親赴該派出所領取系爭判決書正本，並經原審
    向臺北市政府警察局士林分局查證屬實（見原審卷第40頁至
    第42頁），是自上訴人實際領取該判決書時，即發生送達之
    效力，因其經過20天未提出上訴，原判決即屬確定，是上訴
    人於97年7 月24日提起本件再審之訴，其起訴並未逾30日之
    不變期間，自為合法，合先敘明。
貳、實體方面：
一、上訴人起訴主張：被上訴人係以上訴人前曾以信用卡附卡申
    請人之身分，與其簽訂信用卡使用契約，故依雙方間之信用
    卡契約第3 、22條及第23條之條款，請求上訴人應就訴外人
    金海敏使用其銀行信用卡之消費簽帳及預借現金，共計新臺
    幣（下同）31萬6,298 元之信用卡債務，負連帶給付之責，
    惟上訴人未曾向再審被告申請、收受或使用上指以訴外人金
    海敏擔任正卡申請人之上海商業儲蓄銀行信用卡之附卡，該
    信用卡申請書內「附卡申請人簽名」乙欄下之簽名，係他人
    所偽簽及偽造，並非上訴人所簽署，因該申請書經原確定判
    決採為判決基礎之重要證物，並據為再審原告不利之判決，
    為此，爰依民事訴訟法第496 條第1項第9款之規定，提起本
    件再審之訴等語。
二、被上訴人則以：系爭信用卡正卡消費金額為31萬6,298元，
    附卡雖未有消費紀錄，但上訴人仍應依系爭信用卡契約約定
    ，就正卡消費金額負連帶清償之責等語置辯。
三、原審以上訴人之訴顯無理由而不經言詞辯論駁回上訴人再審
    之訴，上訴人對於原審判決不服，提起上訴，並為上訴聲明
    ：(一)原判決廢棄。(二)原確定判決廢棄，並駁回再審被上訴人
    於該確定判決下所提出之訴。被上訴人則為答辯聲明：上訴
    駁回。
四、兩造不爭執之事實：
  (一)被上訴人於97年3月7日以上訴人為被告，起訴請求上訴人給
    付31萬6,298 元，及自96年12月14日起至清償日止，按年息
    19.71 計算之利息，原確定判決以上訴人經合法通知，無正
    當理由未到庭為由，經被上訴人之聲請由其一造辯論而為被
    上訴人勝訴之判決，其判決書正本業於97年4 月25日送達至
    上訴人之戶籍地即臺北市士林區○○○路○段290巷23弄1號4
    樓，因未獲會晤本人、同居人或受僱人，而寄存於臺北市政
    府警察局士林分局蘭雅派出所，上訴人陳稱當時未實際居住
    於該處，然其於97年6 月22已親赴該派出所領取系爭判決書
    正本。
  (二)系爭信用卡僅有正卡之消費紀錄，合計消費金額為31萬6,29
    8元。
  (三)系爭信用卡申請書上「甲○○」之簽名，與上訴人當庭書寫
    、中國信託、國泰世華商業銀行信用卡申請書、上訴人於98
    年9月4日本院同意由受命法官調查證據狀等文件上「甲○○
    」之簽名不一致。
  (四)訴外人金海敏與上訴人為夫妻關係，其於96年11月6日死亡
    ，上訴人已辦理限定繼承，其餘繼承人則已辦理拋棄繼承。
五、本院得心證之理由：
  (一)按有「為判決基礎之證物係偽造或變造」之情形者，得以再
    審之訴對於確定終局判決聲明不服，固為民事訴訟法第496
    條第1項第9款所明定。惟上開再審事由，依同條第2 項之規
    定，須其情形，經宣告有罪判決已確定，或其刑事訴訟不能
    開始或續行，非因證據不足者為限，始得提出再審之訴。又
    刑法上所謂偽造署押，係指未經他人之授權或同意，而擅自
    簽署他人之姓名或劃押（包括以他人之名義按捺指印之情形
    ）者而言。而刑法上所謂偽造文書，則以無製作權人，擅自
    以他人之名義製作內容不實之文書為其要件。茍若已得他人
    之同意，而簽署他人之姓名或劃押（含按捺指印），或其他
    原因有權簽發者，自與偽造署押或偽造私文書罪之構成要件
    有間。再按當事人主張有利於己之事實者，就其事實有舉證
    之責任，民事訴訟法第277 條前段定有明文。本件上訴人既
    主張系爭信用卡申請書內「附卡申請人簽名」乙欄下之簽名
    ，係他人所偽簽及偽造，自應由上訴人就此事實負其舉證之
    責，如上訴人未能舉證證明之，自無從為有利上訴人之判決
    。
  (二)經查，系爭信用卡申請書上「甲○○」之簽名，與上訴人當
    庭、中國信託、國泰世華銀行信用卡申請書、被上訴人於98
    年9月4日、本院報到單等文件上「甲○○」之簽名不一致之
    事實，業據本院命上訴人當庭書寫其姓名，經本院勘驗無誤
    ，且有系爭信用卡申請書、中國信託、國泰世華商業銀行信
    用卡申請書、上訴人於98年9月4日本院同意由受命法官調查
    證據狀（見本院臺北簡易庭97年度北簡字第10698 號卷，下
    稱北簡卷，第6 頁、本院卷第18頁、第21頁、第33頁、第36
    頁）在卷可參，且為兩造所不爭執（見本院卷第49頁反面）
    ，是上訴人主張系爭信用卡上「甲○○」之簽名非其所親簽
    ，應堪採信。惟被上訴人於原確定判決時主張訴外人金海敏
    及上訴人於90年6 月間起與被上訴人訂立信用卡使用契約，
    持被上訴人核發之信用卡消費簽帳、預借現金，迄96年12月
    13日止尚欠被上訴人31萬6,298 元之事實，業據被上訴人提
    出系爭信用卡申請書、消費明細表及繳款明細表為證（見北
    簡卷第6 頁至第13頁），且於本院審理時提出系爭信用卡申
    請書原本及後附上訴人身分證影本（見本院卷後證物袋）供
    參，而訴外人金海敏與上訴人為夫妻關係之事實，此為上訴
    人所自承，則上訴人是否同意訴外人金海敏於系爭信用卡申
    請書上簽立其姓名及與被上訴人成立系爭信用卡使用契約？
    即非無疑。參以訴外人金海敏係於90年6月5日向被上訴人為
    系爭信用卡使用之申請，自90年7月8日起至93年5 月10日止
    持續有使用系爭信用卡為消費及預借現金之行為，且自90年
    8 月17日至96年12月12日止均有陸續清償之事實，有系爭信
    用卡申請書、消費明細表及繳款明細表（見北簡卷第6 頁至
    第13頁）在卷可考；復觀諸訴外人金海敏於96年11月6 日即
    已死亡，而系爭信用卡於其死亡後仍有清償之事實，亦有訴
    外人金海敏戶籍謄本、系爭信用卡繳款明細表（見本院卷第
    9 頁、北簡卷第13頁）附卷可憑；佐以上訴人自承：「上訴
    人之夫上有其他銀行信用卡債務，上訴人確實無力清償，系
    爭信用卡債務在上訴人之夫死亡前，上訴人亦有清償，但本
    件金額之所以達到三十幾萬是因為利息的關係。除非被上訴
    人願意以3萬或5萬和解，否則上訴人無力清償。」等語（見
    本院卷第49頁反面），故上訴人主張系爭信用卡申請書內「
    附卡申請人簽名」乙欄下之簽名，係他人所偽簽及偽造云云
    ，實難採認。是以，上訴人徒以系爭信用卡申請書內「附卡
    申請人簽名」乙欄下「甲○○」之簽名非其所親為，遽主張
    原確定判決採為判決基礎之重要證物為他人所偽簽及偽造，
    而依民事訴訟法第496條第1項第9 款之規定提起本件再審之
    訴，顯然上訴人就其主張系爭信用卡申請書係他人所偽簽及
    偽造之事實，未能盡其舉證之責。
  (三)綜上，系爭信用卡申請書上「甲○○」之簽名雖非上訴人所
    親簽，然上訴人就其是否同意訴外人金海敏於系爭信用卡申
    請書上簽立其姓名及與被上訴人成立系爭信用卡使用契約乙
    節，既未能舉證證明之，自應認上訴人依民事訴訟法第496
    條第1項第9款之規定提起本件再審之訴為無理由。
六、綜上所述，上訴人主張原確定判決有民事訴訟法第496條第1
    項第9 款之再審事由，請求將原確定判決予以廢棄，為無理
    由，不應准許，上訴人提起本件再審之訴為無理由，原審為
    上訴人敗訴之判決，理由雖有不同，惟結論並無二致，上訴
    意旨指摘原判決不當，求予廢棄改判，為無理由，應予駁回
    。
七、本件事證已臻明確，兩造其餘攻擊防禦方法及所提證據，核
    與本件判決結果不生影響，爰不另一一論述，併予敘明。
八、據上論結，本件上訴為無理由，依民事訴訟法第436條之1第
    3 項、第449條第1項、第78條，判決如主文。
中    華    民    國    99    年    1     月    20    日
                 民事第三庭   審判長法  官   丁蓓蓓
                                    法  官   孫正華
                                    法  官   周玉琦
以上正本係照原本作成。
本判決不得上訴。
中    華    民    國    99    年    1     月    20    日
                                    書記官   劉英權

司法院資訊處製作；財團法人民間司法改革基金會備份。
